【裁判字號】    95,台上,1692
【裁判日期】    950803
【裁判案由】    請求確認僱傭關係存在
【裁判全文】
最高法院民事判決            九十五年度台上字第一六九二號
    上  訴  人  大魯閣纖維股份有限公司
    法定代理人  丙○○
    訴訟代理人  洪貴律師
                陳世偉律師
    被 上訴 人  甲○○
                乙○○
上列當事人間請求確認僱傭關係存在事件，上訴人對於中華民國
九十四年八月十日台灣高等法院第二審判決（九十三年度重勞上
字第一○號），提起上訴，本院判決如下：
    主  文
原判決廢棄，發回台灣高等法院。
    理  由
本件被上訴人主張：伊二人任職於上訴人公司分別長達十二年及
十五年，詎上訴人於民國九十一年十一月七日片面以公司虧損、
業務緊縮為由，無預警終止勞動契約。然上訴人於資遣伊前，仍
引進大批外籍勞工（下稱外勞），並購置新機器，無業務緊縮情
事，竟任意將伊資遣，有違勞動基準法（下稱勞基法）第十一條
第二款及就業服務法第四十二條之規定，自非合法等情，爰求為
確認兩造間勞動關係存在之判決。
上訴人則以：伊確有長期虧損及業務緊縮之事實，被上訴人原擔
任之工作始終由本國勞工從事，且該部門員額逐步縮減，並無因
進用外勞而妨礙本國勞工就業機會。況被上訴人於九十一年間執
行工作有重大瑕疵，受記過處分，為保障優秀勞工權益，伊以被
上訴人為優先資遣對象，並無不合等語，資為抗辯。
原審維持第一審所為上訴人敗訴之判決，駁回其上訴，無非以：
被上訴人乙○○、甲○○原任職於上訴人新埔廠染色課分別負責
RS-2L水洗機、AJ 縫接落布機之作業。上訴人於九十一年十一月
七日以公司嚴重虧損、業務緊縮為由將被上訴人資遣，為兩造所
不爭執。查上訴人自八十九年至九十一年之財務連續三年虧損，
雖已符合勞基法第十一條第二款虧損之要件。惟依就業服務法第
四十二條規定，為保障國民工作權，聘僱外國人工作，不得妨礙
本國人之就業機會、勞動條件、國民經濟發展及社會安定。依其
立法意旨，如聘僱外勞之事業單位，因故須資遣員工時，則其在
資遣本國員工前，應先徵詢本國員工是否願意擔任外勞所從事之
工作，以避免影響本國員工就業權益。如本國員工與外勞均從事
同一性質工作，雇主應先裁減外勞。查被上訴人於九十一年十月
被資遣前，其服務之染色課僱有外勞二十二名，迄至九十四年五
月間仍有外勞十七名。而上訴人染色課中外勞工作與本勞並無太
大差異，乃上訴人於資遣被上訴人之前未依法徵詢被上訴人是否
願調派外勞所擔任之工作，遽予資遣，顯違反就業服務法第四十
二條規定，難認合法。從而，被上訴人訴請確認兩造間勞動關係
存在，洵屬有據，應予准許等詞，為其判斷之基礎。
按勞基法第十一條第二款規定，雇主有虧損或業務緊縮之情形時
，得不經預告終止勞動契約。其立法意旨係慮及雇主於虧損及業
務緊縮時，有裁員之必要，以進行企業組織調整，謀求企業之存
續，俾免因持續虧損而倒閉，造成社會更大之不安，為保障雇主
營業權，於雇主有虧損或業務緊縮，即得預告勞工終止勞動契約
。原審既認上訴人確有業務虧損之情形，則上訴人依上開規定資
遣被上訴人，即非無據。乃原審謂上訴人資遣被上訴人之前，尚
必須徵詢其調整職務之意願，始得資遣，增加該勞基法規定所無
之限制，自有可議。次按就業服務法第四十二條所定「優先留用
本勞」之原則，係指「同一職務」而言，非指事業單位需將外勞
裁至一個不剩時，方可裁減本勞。是於企業裁減本勞時，如尚留
有外勞，只要工作職位並非相同，則其裁減本勞，即不得指為違
法。查上訴人辯稱：被上訴人原分別操作之RS-2L機台、AJ 縫接
落布機係由本勞操作，於資遣後亦無由外勞操作之情形，被上訴
人之工作與外勞工作職位並非相同，上訴人資遣被上訴人並無違
法等語，並提出工作組織表為證（見原審卷(二)第四三～四五頁；
上證四、上證五）。原審對於上訴人上開重要防禦方法及證據，
未詳為調查審酌並於理由項下說明其摒棄不採之意見，遽認被上
訴人之工作與外勞並無太大差異，上訴人資遣被上訴人違反就業
服務法第四十二條規定，為上訴人不利之判斷，非無判決理由不
備之違法。上訴論旨，指摘原判決不當，求予廢棄，非無理由。
據上論結，本件上訴為有理由。依民事訴訟法第四百七十七條第
一項、第四百七十八條第二項，判決如主文。
中    華    民    國  九十五  年    八    月    三    日
                      最高法院民事第二庭
                          審判長法官  蕭  亨  國
                                法官  陳  淑  敏
                                法官  葉  勝  利
                                法官  劉  福  聲
                                法官  黃  義  豐
      本件正本證明與原本無異
                                      書  記  官
中    華    民    國  九十五  年    八    月   十四   日
                                                  Ｒ


司法院資訊處製作；財團法人民間司法改革基金會備份。
